臺灣高等法院民事判決
110年度上字第301號
上  訴  人  王新城  
訴訟代理人  黃元龍律師
被 上訴 人  羅正良  
訴訟代理人  劉大正律師
上列當事人間分配表異議之訴事件，上訴人對於中華民國110年1
月20日臺灣新北地方法院109年度訴字第2262號第一審判決提起
上訴，本院於110年8月24日言詞辯論終結，判決如下：
    主      文
上訴駁回。
第二審訴訟費用由上訴人負擔。
    事實及理由
按「當事人不得提出新攻擊或防禦方法。但有下列情形之一者
  ，不在此限……三、對於在第一審已提出之攻擊或防禦方法為補
  充者」、「未於準備程序主張之事項，除有下列情形之一者外
  ，於準備程序後行言詞辯論時，不得主張之……四、依其他情形
  顯失公平者」，民事訴訟法第447條第1項但書第3款、
  第276條第1項第4款分別定有明文。上訴人於本院提出上證1- 
  3、聲請訊問證人呂雲霖（本院卷第59-81、181、183-191、92
  頁），已釋明符合民事訴訟法第447條第1項但書第4款之規定
  （本院卷第123、195、255頁）；另被上訴人於準備程序終結
  後提出被上證1-3，亦已釋明符合民事訴訟法第447條第1項但
  書第3款、第276條第1項第4款之規定（本院卷第209-223、254
  頁），均應准其提出。
被上訴人起訴主張：上訴人執以聲請強制執行之原審共同被告
  呂雲霖簽發新臺幣（下同）500萬元本票債權（下稱系爭本票
  債權）係通謀虛偽意思表示所為之假債權，系爭本票債權之原
  因關係不存在，上訴人自無受償之權等情。爰依民事訴訟法第
  247條及強制執行法第41條第1項規定，提起本件訴訟，求為判
  決：㈠原法院107年度司執字第124341號清償票款強制執行事件
  於民國109年6月29日所製作之分配表，其中次序5所列上訴人
  之債權原本500萬元不存在。㈡原法院107年度司執字第124341
  號清償票款強制執行事件於109年6月29日所製作之分配表，其
  中次序3所列分配予上訴人之執行費4萬元及次序5所列分配予
  上訴人之金額2,279,191元，均應予以剔除，不得列入分配，
  應改分配予被上訴人（被上訴人於原審以呂雲霖為共同被告，
  請求確認上訴人持有如原判決附表二所示之本票，對呂雲霖之
  本票債權不存在，原審為被上訴人勝訴判決，未據呂雲霖聲明
  不服）。
  上訴人則以：呂雲霖自103年間陸續向伊借款，經伊將如原判
  決附表一（下稱附表一）所示之金額存入呂雲霖於新北市三峽
  區農會帳戶，累計15,797,400元。該款項由伊本人、伊配偶吳
  怡如、伊父王德吉設於三峽區農會之帳戶匯至呂雲霖帳戶。嗣
  呂雲霖週轉不靈，簽發之票據未能兌現，雙方嗣以1,450萬元
  為呂雲霖應清償之債務。呂雲霖前簽發票據以清償債務，惟未
  能兌現而數次換票，迄108年6月，伊不同意再延期，堅持呂雲
  霖還款，呂雲霖表示所有之房屋價值500萬元以上，其處理房
  屋先還500萬元，並要求寬限至年底，如仍未清償，則將房屋
  交由伊處分，其餘950萬元再延一年，並另簽發如原判決附表
  二（下稱附表二）所示面額500萬元之系爭本票交付伊。然呂
  雲霖迄108年底仍未能清償500萬元，並告知其房將被拍賣，要
  伊參加分配，伊旋以系爭本票聲請強制執行參加分配，系爭本
  票債權無任何虛偽情事云云，資為抗辯。
原審判決㈠確認上訴人持有附表二所示之本票，對呂雲霖之本票
  債權不存在；㈡原法院107年度司執字第124341號清償票款強制
  執行事件於109年6月29日所製作之分配表，其中次序3所列分
  配予上訴人之執行費4萬元及次序5所列分配予上訴人之金額2,
  279,191元，均予以剔除，不得列入分配，改分配予被上訴人
  。上訴人聲明不服提起上訴，聲明：
　㈠原判決不利於上訴人部分廢棄。
　㈡被上訴人在第一審之訴駁回。
　被上訴人答辯聲明：上訴駁回。
兩造不爭執事項：
　㈠被上訴人執原法院106年度司票字第581號民事裁定及其確定
    證明書為執行名義，向原法院民事執行處聲請強制執行債務
    人呂雲霖所有坐落於新北市○○區○○段○○○段0○號(門牌號碼：
    新北市○○區○○里○○000號)建物及坐落之土地（下稱系爭房地
    ，分稱系爭建物、系爭土地），經以107年度司執字第12434
    1號案件受理。嗣經三次公開拍賣均無人投標，被上訴人於1
    09年4月9日以該次拍賣最低價額即432萬元承受系爭建物。
　㈡上訴人執如附表二所示之本票向原法院聲請准予強制執行，
    經以109年度司票字第1821號裁定得對發票人呂雲霖強制執
    行，上訴人則於109年4月7日執上開民事裁定及確定證明書
    ，向原法院民事執行處具狀聲請合併執行呂雲霖系爭房地，
    並聲請參與分配。
　㈢原法院民事執行處於109年6月29日就拍賣系爭建物之價金432
    萬元作成分配表(下稱系爭分配表)，並定於109年7月31日上
    午實行分配。
被上訴人主張上訴人與呂雲霖間通謀虛偽，由呂雲霖簽發系爭
  本票，系爭本票債權原因關係不存在，請求確認系爭本票債權
  不存在，並請求將系爭分配表次序3執行費、次序5票款債權原
  本受分配金額均予剔除，不准列入分配一節，為上訴人所否認
　，並以前詞置辯。
  ㈠按確認法律關係不存在之訴，如被告主張其法律關係存在時
　　，應由被告負舉證責任。次按強制執行法第41條所定分配表
    異議之訴，其訴訟標的為對分配表之異議權。強制執行事件
    債權人以他債權人聲明參與分配之債權不存在為異議權之理
    由，其本質上即含有消極確認債權不存在訴訟之性質，須於
    確認該有爭議之債權不存在後，始得為剔除該債權於分配表
    外之形成判決，依舉證責任分配法則，自應先由主張該債權
    存在之被告負舉證之責。又票據為無因證券，當事人授受票
    據之實質原因甚多，在客觀上之原因或為買賣，或為贈與，
    或為借用，或為確保當事人間已存在之法律關係，或為消滅
    既存之法律關係；在主觀上之原因（目的）或以清償為目的
    或以融資為目的，或以贈與為目的，或以借予他人使用為目
    的，或以擔保自己或他人債務為目的，情狀千殊，不一而足
　　，非僅囿於因收受借款而簽發一端，尚不能單憑票據之授受
    作為執票人與發票人間有消費借貸關係存在之證明。準此，
    票據之持有人倘主張其對發票人存在有如票載金額之消費借
    貸關係，而經他造當事人即其他債權人否認時，執票人自應
    就借款已如數交付之事實，負舉證責任。又消費借貸，必於
    當事人間本於借貸之意思合致，而有移轉金錢或其他代替物
    之所有權於他方之行為，始得當之。倘當事人主張與他方有
    消費借貸關係存在者，自應就該借貸意思互相表示合致及借
    款業已交付之事實，均負舉證之責任，其僅證明有金錢之交
    付，未能證明借貸意思表示合致者，仍不能認為有該借貸關
    係存在。再所謂通謀虛偽意思表示，乃指表意人與相對人互
    相故意為非真意之表示而言。第三人主張表意人與相對人通
    謀而為虛偽意思表示者，該第三人應負舉證之責。
　㈡被上訴人否認上訴人與呂雲霖間就系爭本票之債權存在，上
    訴人辯稱其與呂雲霖間存在金錢借貸關係，經結算後呂雲霖
    對王新城尚有1,450萬元之借款債權存在，故由呂雲霖簽發
    系爭本票交付王新城以清償借款債務，並聲請准予強制執行
    後聲明參與分配云云。揆諸上開說明，自應由上訴人就其與
    呂雲霖間有借貸合意及交付金錢之消費借貸關係存在，且該
    借貸關係為系爭本票之原因關係等情，舉證以實其說。
  ㈢上訴人辯稱呂雲霖自102年開始即陸續向其借貸，其於如附表
    一所示時間，自其本人或配偶吳怡如或父親王德吉設立於三
    峽農會帳戶，提出如附表一所示之金額存入呂雲霖設於新北
    市三峽區農會之帳戶之事實，固提出呂雲霖支票存款存根聯
    、支票存款對帳單、三峽區農會存摺內頁交易明細等件為證
    。然上開資料僅能證明上訴人確於附表一所示時間，將如附
    表一所示之款項存入呂雲霖於三峽區農會帳戶內，至於存入
    上開款項的原因為何，則無從推論，自無從據此逕認上訴人
    與呂雲霖間就上開款項存在消費借貸關係。再呂雲霖於原審
    陳稱：「〔（提示被證１）你除了被證１附表所示債務以外，
    還有積欠王新城其他債務嗎？〕忘記了，做帳的人不是我」
    、「（你除了簽發系爭500萬元本票給王新城以外，還有簽
    發其他本票給王新城嗎？）沒有其他本票，還有支票」
　　、「（你簽發系爭500萬元本票時，既然與王新城沒有對過
    帳，那你是依據什麼而知道你欠王新城的錢超過500萬元？
　　）我有簽三張農會的支票給王新城，2張500萬，壹張450萬
　　」、「因為我欠王新城錢，以前跟我做帳的人吳申木跟我講
    欠王新城的錢，利息不算就差不多有七百萬。因為我欠王新
    城錢所以開三張支票給王新城，我欠的金額是王新城跟我說
    的」、「（後來又開這張500萬的本票給王新城？）因為王
    新城看到我的房子要拍賣所以叫我開這張本票給他」、「（
　　開三張支票給王新城後，跟王新城之間的債權債務關係是否
    確定？就是欠他1450萬？）是」、「（欠王新城1450萬元就
    是開這三張支票還給王新城？）是」、「（利息如何計算？
　　）利息都是月息兩分。他沒有跟我講清償的日期，但是他有
    跟吳申木講清償的日期。我沒有聽過王新城講每筆借款的清
    償日。因為我每次跟王新城拿錢都會開壹張支票給他，支票
    到期日就是清償日」、「我跟王新城借款時，王新城有時候
    用現金給我，有時候用匯款到我的甲存帳戶」、「（依據被
    證１附表編號1、8所示，呂雲霖跟王新城借錢，王新城交付
    借款給你的方式，是否是用開立票據的方式交付？為何用票
　　據交付，不是用現金或匯款交付？）是，因為有時候我在外
    地不在三峽的時候，因為我也不太懂，他為何要這樣交付給
    我。我不知道王新城有沒有用這種方式交付我借款」、「〔
　　你於103年10月27日為什麼要以支票支付王新城40萬元？這
    是借給王新城的款項或清償債務（清償那一筆債務）？〕我
    身上如果有錢就會陸陸續續償還，清償哪一筆債務我不知道
　　。我清償的金額絕對比王新城借給我的錢還少。那個是要利
    息的」、「（那你前後還過幾次？前後還了多少錢？）不記
    得還過多少錢及金額」、「我跟王新城借錢一定要利息。我
    有錢就會二萬、三萬還給他，有時候會給，有時候沒有給。
    他要求我一個月要還他三萬。我有錢就給他。我借錢、還錢
    都沒有記帳，都是吳申木幫我辦理記帳，我有錢就交給吳申
    木，沒有錢也是找吳申木幫我處理，我跟王新城也不認識，
    是吳申木介紹給我認識」、「（還款方式？）大部分拿現金
    給他，有的匯到王新城三峽農會的帳戶」云云（原審卷第31
    9-321、78頁）。上訴人則於原審陳述：「（你借錢給呂雲
    霖時，有無約定利息及清償日期，利息如何計算？）清償日
    期就是開票日，利息不固定，原來約定的利息有時候有算
　　，有時候沒有算，最早約定有兩分或是一分，後來被告呂雲
    霖付不出來，最後我們結算金額為1450萬」、「（呂雲霖對
    於被證１附表所示債務，有無支付利息？如何支付利息？）
    之前是預付利息，有付一分或是兩分，從我匯給呂雲霖的錢
    裡面扣除。我匯給呂雲霖的錢是扣掉利息之後的錢」、「以
　　被證一，若是整數的話就是沒有扣除利息，若是不是整數的
    話有扣除利息」、「（若是借款金額沒有扣除利息的話，利
    息如何給付？）就不用給，到最後的總帳就是1450萬，其中
    就是有的有算利息，有的沒有算」、「（被證一的各筆款項
    是否有收取利息？）有的有收，有的沒有收」、「（呂雲霖
    向你借錢時，有無簽發支票及本票給你？）有，之前都是開
    支票，後來他還不出來，要求延期……」、「（你是以什麼方
    式交付借款給呂雲霖？有無以現金交給呂雲霖？）有，都是
    以匯款為主，才有紀錄」、「（叫呂雲霖開立1450萬的三張
    支票給你，有無結算？如何結算？）有經過結算，沒有計算
    表」云云（原審卷第325-326頁）。
  ㈣依上開呂雲霖、上訴人之陳述，顯然呂雲霖對其與上訴人間
    之資金往來情形不清楚，借款及還款均無紀錄，上訴人與呂
    雲霖雖均稱其二人間之債務經結算後確認之金額為1,450萬
    元，然呂雲霖對於其與上訴人之借款與還款等資金往來均無
    任何紀錄，卻稱「經過結算」，顯與常情有違，以上訴人與
    呂雲霖間就此高達1,450萬元之結算金額未能提出任何結算
    之資料或證據，實難認其二人間迄今仍確有高達1,450萬元
    之債權債務關係。至上訴人雖提出匯入呂雲霖帳戶計1,450 
    萬元之相關資料，然如上訴人與呂雲霖所稱呂雲霖向上訴人
    借款時簽發以雙方約定清償日為發票日之支票交付上訴人以
    清償借款一節為真實，則如附表一所示各序號之金額為上訴
    人借貸予呂雲霖之款項，亦會自呂雲霖處收受同金額之支票
    以清償該次借款，而上開借款如迄未清償，理應有支票退票
    紀錄或換票紀錄，惟迄未見上訴人提出支票退票紀錄或換票
    資料，顯然縱如附表一所示之款項均係呂雲霖向上訴人借貸
　　，亦難認呂雲霖就積欠上訴人之款項未清償，即不得遽以認
    定上訴人與呂雲霖間仍就上開金額存在消費借貸關係。
　㈤佐以上訴人與呂雲霖復稱二人互不相識，係透過吳申木認識
　　，則衡情上訴人若借貸款項予呂雲霖，應是為獲取利息。然
    依據上訴人提出呂雲霖積欠借款之明細資料即附表一顯示，
    呂雲霖自序號15即102年1月2日向王新城借款40萬元後，即
    開始積欠未返還借款，而上訴人卻在呂雲霖未提出任何擔保
    品擔保借款及未支付借款利息之情況下，仍持續借貸款項予
    呂雲霖，至積欠金額高達15,797,400元，實與貸款人出借款
    項獲取利息及規避呆帳風險之經營策略有違。從而，上訴人
    辯稱其與呂雲霖間迄今仍有高達1,450萬元之消費借貸關係
    之事實，洵屬無據，自無足採。
  ㈥呂雲霖於原審另稱：「（後來開了500萬本票給王新城，如果
    有還，是否可以技術人員壹張500萬的支票？）是，但是我
    的支票還是在王新城那邊，都沒有還我」、「王新城說因為
    票據法的關係，叫我要重新開立1450萬的本票去參與拍賣房
    屋的分配，我跟王新城說不要開那麼多的金額，我也有欠羅
    正良的錢，如果全部開，羅正良沒有辦法分到抵押物拍賣的
    錢」、「（王新城叫你重新開500萬本票時，為何沒有將壹
    張500萬的支票還給你？）等到王新城有拿到錢，我就會把5
    00萬支票拿回來」、「（所以開立系爭本票也是要還錢
　　？）是。因為我沒有財產了，只剩下那間祖厝。王新城也知
    道」云云（原審卷第322-323頁）。由呂雲霖該陳述，顯然
　　呂雲霖在上訴人請求下，再簽發系爭本票予上訴人聲請強制
    執行及參與分配，而非其二人間發生新債權債務關係，益證
    系爭本票債權之原因關係不存在。再上訴人於收取呂雲霖簽
    發之系爭本票時，未同時返還原先因結算借貸關係已收取之
    清償支票，呂雲霖雖於本院到場證稱：「（你開立本票給上
    訴人時，上訴人有無還你一張500萬元之支票？如果有還，
    為何在原審到庭時說沒有還？）有。那時候我真的不記得了
　　，上訴人在開庭時說他有還我，但我回去找時才找到，我才
    發現上訴人真的有還我」云云（本院卷第151頁），然呂雲
    霖仍未提出上訴人已交還之500萬元支票，其於本院之證言
    自難認為實在，呂雲霖於本院之證言仍難作為有利於上訴人
    認定之依據。此外，上訴人未就系爭本票之原因關係提出具
    體事證。從而，被上訴人主張上訴人與呂雲霖間就系爭本票
    並無原因關係存在，係屬通謀虛偽之意思表示所簽發，應屬
    有據，自堪採信。
  ㈦被上訴人請求將系爭分配表次序3執行費、次序5票款債權原
    本分配金額均予剔除等語。按債權人或債務人對於分配表所
    載各債權人之債權或分配金額有不同意者，應於分配期日一
    日前，向執行法院提出書狀，聲明異議；又異議未終結者，
    為異議之債權人或債務人，得向執行法院對為反對陳述之債
    權人或債務人提起分配表異議之訴。強制執行法第39條第1 
    項、第41條第1項前段定有明文；次按本票執票人，依票據
    法第123條規定，聲請法院裁定許可對發票人強制執行，係
    屬非訟事件，此項聲請之裁定，及抗告法院之裁定，僅依非
    訟事件程序，以審查強制執行許可與否，並無確定實體上法
    律關係存否之效力。查被上訴人依強制執行法第41條第1項
    前段之規定，就系爭分配表所載上訴人受分配金額聲明異議
　　，因異議未終結而提起本件分配表異議之訴，因上訴人係以
    系爭本票裁定為執行名義參與分配，而該執行名義並無確定
    系爭本票債權存否之效力，有如上述，系爭本票債權既經本
    院認定不存在，上訴人即不得以系爭本票裁定為執行名義參
    與分配。準此，被上訴人依前開規定請求將系爭分配表次序
    5票款債權受分配金額2,279,191元剔除，不得列入分配，改
    分配予被上訴人，即屬有據。
  ㈧再債權人聲請強制執行或聲明參與分配應預納執行費，此為
    必要程式，而債權人因強制執行而支出之費用，得求償於債
    務人，應與強制執行之債權同時收取，並得就強制執行之財
    產先受清償，固為強制執行法第28條第1項、第29條第2項所
    明定。所謂「與強制執行之債權同時收取」係指執行債權之
    執行名義，即為收取執行費用之執行名義。查系爭分配表次
    序3之執行費，乃上訴人以系爭本票裁定為執行名義聲請參
    與分配所預納之執行費等情，經本院調取原法院107年度司
    執字第124341號清償票款執行卷核閱無誤。因系爭本票債權
    不存在，上訴人不得以系爭本票裁定為執行名義參與分配，
    更不得以同一執行名義同時收取執行費甚明，顯然被上訴人
    請求將系爭分配表次序3執行費剔除，不得列入分配，改分
    配予被上訴人，亦屬有據，應予准許。
綜上所述，被上訴人請求確認系爭本票債權不存在，並依強制
  執行法第41條第1項規定提起分配表異議之訴，請求系爭分配
  表次序3 執行費4萬元、次序5票款債權500萬元分配予上訴人
  金額2,279,191元，均予剔除，不得列入分配，改分配予被上
  訴人，為有理由，應予准許。原審為上訴人敗訴之判決，核無
  不合。上訴意旨指摘原判決此部分不當，求予廢棄改判，為無
  理由，應予駁回。
本件因事證已臻明確，兩造其餘之攻擊、防禦方法及所為之立
  證，經審酌後認與判決之結果不生若何影響，無庸再逐一予以
  論列，合併敘明。
據上論結，本件上訴為無理由，依民事訴訟法第449條第1項、第
78條判決如主文。
中　　華　　民　　國　　110 　年　　9 　　月　　7 　　日
                  民事第八庭    
                        審判長法  官  湯美玉
                              法  官  古振暉
                              法  官  胡芷瑜
正本係照原本作成。
如不服本判決，應於收受送達後20日內向本院提出上訴書狀，其
未表明上訴理由者，應於提出上訴後20日內向本院補提理由書狀
（均須按他造當事人之人數附繕本）上訴時應提出委任律師或具
有律師資格之人之委任狀；委任有律師資格者，另應附具律師資
格證書及釋明委任人與受任人有民事訴訟法第466條之1第1項但
書或第2項所定關係之釋明文書影本。如委任律師提起上訴者，
應一併繳納上訴審裁判費。
中　　華　　民　　國　　110 　年　　9 　　月　　7 　　日
　　　　　　　　　　　　　    書記官  陳美宜